【裁判字號】    96,簡,862
【裁判日期】    970616
【裁判案由】    綜合所得稅
【裁判全文】
臺北高等行政法院判決
                                     96年度簡字第00862號
原      告  甲○○
被      告  財政部臺灣省北區國稅局
代  表  人  陳文宗（局長）住同上
訴訟代理人  乙○○
上列當事人間因綜合所得稅事件，原告不服財政部中華民國96年
9 月17日台財訴字第09600339870 號訴願決定（案號：第000000
00號），提起行政訴訟。本院判決如下：
    主  文
原告之訴駁回。
訴訟費用由原告負擔。
    事  實
一、程序部分：
    本件訴訟標的之價額在新臺幣（下同）20萬元以下，依行政
    訴訟法第229 條第2 項、第1 項第1 款規定及司法院民國（
    下同）92年9 月17日院台廳行一字第23681 號令，應適用簡
    易程序，本院並依同法第233 條第1 項規定，不經言詞辯論
    ，逕行裁判。
二、事實概要：
    原告94年度綜合所得稅結算申報，列報扶養其他親屬溫松諴
    、溫政源、溫晏琳及溫佩蓉4 人免稅額296,000 元，經被告
    所屬竹東稽徵所以不符合受扶養規定，乃予剔除，核定綜合
    所得總額3,071,106 元，綜合所得淨額2,313,681 元，補徵
    應納稅額56,262元。原告不服，申請復查，經被告以96年6
    月6 日北區國稅法二字第0960018842號復查決定書（下稱原
    處分）駁回。原告仍不服，提起訴願遭駁回後，遂提起本件
    行政訴訟。
三、兩造聲明：
  (一)原告聲明：
    1.訴願決定及原處分均撤銷。
    2.訴訟費用由被告負擔。
  (二)被告聲明：
    1.駁回原告之訴。
    2.訴訟費用由原告負擔。
四、兩造之爭點：
  (一)原告主張：
    1.關於系爭受扶養親屬溫松誠等4 人，雖與原告同一戶籍，
      惟不具家長家屬關係，並不負扶養義務部分：
      原處分與訴願決定書皆有此一否准理由，只為「依戶籍資
      料所載，…不具家長家屬關係，並不負扶養義務，…」並
      未告知其「家長家屬關係」之認定標準或依循之法條。依
      戶籍法第3 條規定：「戶籍登記，以戶為單位。在一家，
      或同一處所同一主管人之下共同生活，或經營共同事業者
      為一戶，以家長或主管人為戶長；單獨生活者，得為一戶
      並為戶長。一人同時不得有兩戶籍。」確認戶籍資料所載
      只有戶長，並未對家長的法律定義有所著墨，戶長登記並
      不必然具有家長身分。依民法1124條規定：「家長由親屬
      團體中推定之；無推定時，以家中之最尊輩者為之；尊輩
      同者，以年長者為之；最尊或最長者不能或不願管理家務
      時，由其指定家屬一人代理之。」證明原告之配偶溫玲玲
      與系爭受扶養親屬間具有家長家屬關係，因原告之配偶溫
      玲玲與系爭受扶養親屬在同一戶籍內，且是戶籍內尊輩中
      之年長者，因此具有民法第1124條規定的家長身分，乃是
      無庸置疑的，並也自然地與家中其他成員間形成家長與家
      屬關係。被告擅將家長限縮解釋為戶長，也與司法院釋字
      第415 號不得增刪的解釋意旨相牴觸。
    2.關於系爭受扶養親屬之父母均有所得及財產，非無扶養能
      力，並無因負擔義務而不能維持自己生活，致原告須負起
      履行扶養義務之情形；其父母既為法定優先順序之扶養義
      務人，尚難認定有由原告扶養之正當理由部分：
      憲法第19條規定：「人民有依法律納稅之義務。」憲法第
      170 條規定：「本憲法所稱之法律，謂經立法院通過，總
      統公布之法律。」行政程序法第154 條規定：「行政機關
      擬訂法規命令時，除情況急迫，顯然無法事先公告周知者
      外…，並得以適當之方法，將公告內容廣泛周知。」行政
      程序法第159 條規定：「本法所稱行政規則，係指上級機
      關對下級機關，或長官對屬官，依其權限或職權為規範機
      關內部秩序及運作，所為非直接對外發生法規範效力之一
      般、抽象之規定。…」被告以「父母有所得、非無扶養能
      力，尚難認定有由申請人扶養之正當理由」不僅將權利與
      義務相混淆，且曲解民法第1115條扶養義務為完全排他性
      ，而無視民法第1119條至第1121條扶養程度及扶養方法的
      規定（即扶養義務人共同扶養受扶養人之合法性）。被告
      上述「法定優先順序及無扶養能力」的規定，迄今為止只
      出現在其他國稅局歸屬為行政規則或行政指導文書類的「
      …國稅局辦理綜合所得稅納稅義務人列報扶養其他親屬或
      家屬免稅額案件審核原則」中，不僅未登錄在經立法院通
      過的所得稅法及所得稅施行細則內，即連歷年來的所得稅
      申報書說明欄中及北區國稅局官方網站上的節稅宣導手冊
      中亦未見有任何著墨。因此被告上述主張，依據行政程序
      法的規範，其僅是國稅單位內部上對下作業指示的行政指
      導，並不是具有對外發生法律效果之規定的法規命令。再
      依行政程序法第165 條規定：「本法所稱行政指導，謂行
      政機關在其職權或所掌事務範圍內，為實現一定之行政目
      的，以輔導、協助、勸告、建議或其他不具法律上強制力
      之方法，促請特定人為一定作為或不作為之行為。」第16
      6 條規定：「行政機關為行政指導時，應注意有關法規規
      定之目的，不得濫用。相對人明確拒絕指導時，行政機關
      應即停止，並不得據此對相對人為不利之處置。」因此，
      在原告明確拒絕行政指導的狀況下，不論是原處分或訴願
      決定書所述，皆已明顯違反行政程序法第166 條規定。又
      被告上述主張，因也會對未成年受扶養人得到更好照顧之
      機會造成限制，而與兒童及少年幅利法第5 條「政府及公
      私立機構、團體處理兒童及少年相關事務時，應以兒童及
      少年之最佳利益為優先考量；有關其保護及救助，並應優
      先處理。」之規定相牴觸。
    3.關於對系爭其他親屬縱有生活上之資助，僅為慈善施與行
      為，為履行其道德之義務，非履行法律上之扶養義務，與
      所得稅法第17條第1 項第1 款第4 目規定不合部分：
      所謂扶養，乃親屬法上之制度，指一定親屬間，有經濟能
      力者對於無謀生能力之親屬，本於身分關係予以生活費用
      扶助之謂。近、現代各國法律一般都把因親屬關係而發生
      的經濟義務統稱為扶養。所得稅法第17條第l 項第l 款第
      4 目未明訂扶養義務與扶養能力。然民法第1119條規定：
      「扶養之程度，應按受扶養權利者之需要與負扶養義務者
      之經濟能力及身分定之。」第1120條規定：「扶養之方法
      ，由當事人協議定之；不能協議時，由親屬會議定之。」
      第112l條規定：「扶養之程度及方法，當事人得因情事之
      變更，請求變更之。」原告依其經濟能力，分擔義務，出
      錢出力帶領受扶養者體驗生活樂趣，並教導他們課業，為
      他們指點迷津，不僅給予生活上之資助，還分擔授業解惑
      之責任，此扶養行為的體現是合乎現行民法有關扶養義務
      之規定。原告將溫松諴等4 人未滿20歲且具有家長家屬關
      係的其他親屬免稅額列入申報，完全符合所得稅法第17條
      規定，且亦根據財政部依據所得稅法第17條授權下所頒布
      之台財稅第861885119 號函示內容，提供戶口名簿、家長
      身分證影本及家長未具免稅額之證明文件。故完全滿足申
      報要件。
  (二)被告主張：
    1.按行為時所得稅法第17條第1 項第1 款第4 目規定：「按
      前三條規定計得之個人綜合所得總額，減除下列免稅額及
      扣除額後之餘額，為個人之綜合所得淨額：一、免稅額：
      納稅義務人按規定減除其本人、配偶及合於下列規定扶養
      親屬之免稅額…（四）納稅義務人其他親屬或家屬，合於
      民法第1114條第4 款及第1123條第3 項之規定，未滿20歲
      或滿60歲以上無謀生能力，確係受納稅義務人扶養者。但
      受扶養者之父或母如屬第4 條第1 款及第2 款之免稅所得
      者，不得列報減除。」次按民法第1114條規定：「左列親
      屬互負扶養之義務：一、直系血親相互間。二、夫妻之一
      方，與他方之父母同居者，其相互間。三、兄弟姊妹相互
      間。四、家長家屬相互間。」第1115條第1 項規定：「負
      扶養義務者有數人時，應依左列順序定其履行義務之人：
      一、直系血親卑親屬。二、直系血親尊親屬。三、家長。
      四、兄弟姊妹。五、家屬。六、子婦、女婿。七、夫妻之
      父母。」第1118條前段規定：「因負擔扶養義務而不能維
      持自己生活者，免除其義務。」第1122條規定：「稱家者
      ，謂以永久共同生活為目的而同居之親屬團體。」及第11
      23條規定：「家置家長。同家之人，除家長外，均為家屬
      。雖非親屬而以永久共同生活為目的同居一家者，視為家
      屬。」又司法院釋字第415 號：「所得稅法有關個人綜合
      所得稅『免稅額』之規定，其目的在以稅捐之優惠使納稅
      義務人對特定親屬或家屬盡其法定扶養義務。同法第17條
      第1 項第1 款第4 目規定…得於申報所得稅時按受扶養之
      人數減除免稅額，固須以納稅義務人與受扶養人同居一家
      為要件，惟家者，以永久共同生活之目的而同居為要件，
      納稅義務人與受扶養人是否為家長家屬，應取決於其有無
      共同生活之客觀事實，而不應以是否登記同一戶籍為唯一
      認定標準。」
    2.原告94年度列報其本人、配偶、直系尊親屬溫添福、陳鳳
      及其他親屬溫松諴（甥，77年次）、溫政源（甥，85年次
      ）、溫晏琳（甥，88年次）、溫佩蓉（甥，89年次）8 人
      免稅額666,000 元，原查以其他親屬溫松諴等4 人不符合
      受扶養規定，予以剔除免稅額296,000 元，核定綜合所得
      總額3,071,106 元，綜合所得淨額2,313,681 元，補徵應
      納稅額56,262元，並無不合。
    3.所得稅法有關個人綜合所得稅「免稅額」之規定，其目的
      在以稅捐之優惠使納稅義務人對特定親屬或家屬盡其法定
      扶養義務，業經司法院釋字第415 號解釋在案。而所謂「
      法定扶養義務」，依首揭民法規定，負扶養義務者有數人
      時，履行義務之人有其先後順序，由後順序者履行扶養義
      務時，應有其正當理由及先順序者無法履行扶養義務之合
      理說明；原告主張申報扶養系爭其他親屬免稅額時，應先
      證明系爭受扶養親屬之父母有因負擔扶養義務而不能維持
      自己生活之事實，然原告對此項事實並未提出證明，且系
      爭受扶養親屬之父母有所得及財產，非無扶養能力，尚難
      認定有由原告扶養之正當理由。最高法院27年度上字第14
      12號判例：「家長家屬相互間依民法第1114條第4 款之規
      定，雖負扶養之義務，而在家屬相互間，則除夫妻間應依
      關於負擔家庭生活費用之規定辦理外，如無同條第1 款至
      第3 款所列親屬關係，自不負扶養之義務。」從而，納稅
      義務人欲申報扶養其他親屬或家屬，應符合民法第1114條
      第4 款及第1123條第3 項規定，即應具備家長家屬關係，
      且以永久共同生活而同居一家為要件，據戶籍資料所載，
      系爭受扶養親屬溫松諴等4 人，雖與原告配偶溫玲玲同一
      戶籍，惟不具家長家屬關係，並不負扶養義務，其主張自
      難採據。
    4.又被告否准原告列報系爭親屬免稅額，補徵應納稅額56,2
      62元係一行政處分，非行政指導，自無違反行政程序法相
      關規定，且原告與系爭扶養親屬具有親屬關係，又因其能
      力所及，給予生活上資助，不會因被告否准認列系爭免稅
      額而致減少資助或不再提供資助，是被告所為行政處分不
      致與兒童及少年福利法牴觸。再者依最高法院20年度上字
      第299 號判例：「念同宗之誼而給與津貼，此種慈惠施與
      行為，乃本於雙方之感情而生，於法原不能援為要求扶養
      之根據。」則該等生活上之資助，亦難謂為扶養。
    理  由
一、按所得稅法第17條第1 項第1 款第4 目規定：「按前3 條規
    定計得之個人綜合所得總額，減除下列免稅額及扣除額後之
    餘額，為個人之綜合所得淨額：一、免稅額：納稅義務人按
    規定減除其本人、配偶及合於下列規定扶養親屬之免稅額；
    納稅義務人本人及其配偶年滿70歲者，免稅額增加50% 。但
    依第15條第2 項規定分開計算稅額者，納稅義務人不得再減
    除薪資所得分開計算者之免稅額：…（四）納稅義務人其他
    親屬或家屬，合於民法第1114條第4 款及第1123條第3 項之
    規定，未滿20歲或滿60歲以上無謀生能力，確係受納稅義務
    人扶養者。但受扶養者之父或母如屬第4 條第1 款及第2款
    之免稅所得者，不得列報減除。」
二、原告94年度綜合所得稅結算申報，列報扶養其他親屬溫松諴
   （甥，77年次）、溫政源（甥，85年次）、溫晏琳（甥，88
    年次）、溫佩蓉（甥，89年次）4 人免稅額296,000 元，有
    綜合所得稅結算申報書附原處分卷第31頁可稽。被告認溫松
    諴、溫政源、溫晏琳及溫佩蓉4 人不符合受扶養規定，予以
    剔除是否適法？經查：
  (一)所得稅法上對綜合所得稅之納稅義務人以其扶養特定人而享
    有免稅額之減免有一定範圍之限制，其規範意旨，參以司法
    院釋字第415 號解釋謂：「所得稅法有關個人綜合所得稅『
    免稅額』之規定，其目的在以稅捐之優惠使納稅義務人對特
    定親屬或家屬盡其法定扶養義務。同法第17條第1 項第1 款
    第4 目規定：『納稅義務人其他親屬或家屬，合於民法第11
    14條第4 款及第1123條第3 項之規定，未滿20歲或滿60歲以
    上無謀生能力，確係受納稅義務人扶養者』，得於申報所得
    稅時按受扶養之人數減除免稅額，固須以納稅義務人與受扶
    養人同居一家為要件，惟家者，以永久共同生活之目的而同
    居為要件，納稅義務人與受扶養人是否為家長家屬，應取決
    於其有無共同生活之客觀事實，而不應以是否登記同一戶籍
    為唯一認定標準。」甚明。準此，納稅義務人對特定親屬須
    有「法定扶養義務」，納稅義務人與受扶養人固無須以登記
    同一戶籍為必要，但仍應符合同居一家共同生活之要件。足
    見所得稅法中所指之扶養，必須建立在全面且密切之日常生
    活基礎下。依民法第1114條規定：「左列親屬，互負扶養之
    義務：一、直系血親相互間。二、夫妻之一方與他方之父母
    同居者，其相互間。三、兄弟姊妹相互間。四、家長家屬相
    互間。」第1115條第1 項規定：「負扶養義務者有數人時，
    應依左列順序定其履行義務之人：一、直系血親卑親屬。二
    、直系血親尊親屬。三、家長。四、兄弟姊妹。五、家屬。
    六、子婦、女婿。七、夫妻之父母。」第1118條規定：「因
    負擔扶養義務而不能維持自己生活者，免除其義務。但受扶
    養權利者為直系血親尊親屬或配偶時，減輕其義務。」可知
    上開法定扶養義務，負扶養義務者有數人時，履行義務之人
    有其先後順序，由後順序者履行扶養義務時，應有其正當理
    由及先順序者無法履行扶養義務之合理說明。原告申報其配
    偶溫玲玲以家長身分扶養系爭其他親屬免稅額時，須有「法
    定扶養義務」，且應符合納稅義務人與受扶養人為同居一家
    共同生活之要件，及證明受扶養人之父母有因負擔扶養義務
    而不能維持自己生活之事實。
  (二)未成年人溫松諴之父母為溫敏泰、萬錦寶，未成年人溫政源
    、溫晏琳、溫佩蓉之父母為溫敏鋕、周芷暄，而原告之配偶
    溫玲玲，為溫松諴、溫政源、溫晏琳、溫佩蓉之姑姑，溫玲
    玲與溫松諴、溫政源、溫晏琳、溫佩蓉同設戶籍於新竹市○
    ○路120-2 號（戶長溫敏泰），有戶籍資料附原處分卷（第
    18頁以下）可稽。按最高法院27年度上字第1412號判例：「
    家長家屬相互間依民法第1114條第4 款之規定，雖負扶養之
    義務，而在家屬相互間，則除夫妻間應依關於負擔家庭生活
    費用之規定辦理外，如無同條第1 款至第3 款所列親屬關係
    ，自不負扶養之義務。」納稅義務人欲申報扶養其他親屬或
    家屬，應符合民法第1114條第4 款及第1123條第3 項規定，
    即應具備家長家屬關係，且以永久共同生活而同居一家為要
    件。上開戶籍資料所載，系爭受扶養親屬溫松諴等4 人，與
    原告配偶溫玲玲同一戶籍，惟溫玲玲與原告為夫妻關係，按
    夫妻互負同居之義務（民法第1001條規定參照），原告之戶
    籍地為新竹縣竹東鎮○○路520 巷8 弄11號，與配偶溫玲玲
    戶籍不同。家長家屬關係及夫妻同居義務之履行固不以是否
    登記同一戶籍為唯一認定標準，但仍應取決於其有無以永久
    同居為目的而共同生活之客觀事實。原告並未主張及舉證其
    與配偶溫玲玲有不能同居之情事，則溫玲玲依法應與原告永
    久共同生活而同居一家。是以，原告既未能提出具體事證以
    資證明溫玲玲與溫松諴等4 人確有以永久共同生活之目的而
    共同生活之事實，僅以設於同一戶籍而主張溫玲玲與溫松諴
    等4 人為家長家屬關係，負有扶養義務云云，自難憑採。
  (三)況依94年度綜合所得稅各類所得資料清單、財產歸屬資料清
    單（原處分卷第7-13頁）所載，溫敏鋕薪資所得總計524,34
    2 元、3 筆土地、1 輛汽車，周芷暄有薪資、營利所得及有
    賸餘資金可供投資總計336,290 元、1 輛汽車，可知溫敏鋕
    及周芷暄有扶養未成年子女溫政源、溫晏琳、溫佩蓉之能力
    ；溫敏泰薪資、投資營利總計204,891 元、3 筆土地，萬錦
    寶薪資、投資營利所得總計204,005 元、1 輛汽車，可知溫
    敏泰、萬錦寶有賸餘資金投資股票，亦顯有扶養未成年子女
    溫松諴之能力。原告既未能證明系爭受扶養親屬溫松諴等4
    人之父母溫敏泰、萬錦寶、溫敏鋕、周芷暄，有因負擔扶養
    義務而不能維持自己生活之事實，且系爭受扶養親屬之父母
    有所得及財產，非無扶養能力，亦難認有由溫玲玲扶養之正
    當理由。被告剔除原告列報扶養其他親屬溫松諴等4 人，洵
    屬有據。
  (四)原告及其配偶溫玲玲與溫松諴等4 人具有親屬關係，原告與
    其配偶溫玲玲縱如其所述因經濟能力所及，給予生活上資助
    ，此與被告有無否准認列系爭免稅額無涉，原告主張：原處
    分牴觸兒童及少年福利法云云，要非可採。又依最高法院20
    年度上字第299 號判例：「念同宗之誼而給與津貼，此種慈
    惠施與行為，乃本於雙方之感情而生，於法原不能援為要求
    扶養之根據。」則該等生活上之資助，亦難謂為扶養，均併
    此敘明。
三、綜上所述，原處分剔除原告列報扶養其他親屬溫松諴、溫政
    源、溫晏琳及溫佩蓉4 人，核定綜合所得總額3,071,106 元
    ，綜合所得淨額2,313,681 元，補徵應納稅額56,262元，於
    法並無違誤，訴願決定遞予維持，亦無不合，原告仍執前詞
    ，訴請撤銷，為無理由，應予駁回。
據上論結，本件原告之訴為無理由，爰依行政訴訟法第98條第1
項前段、第233條第1項，判決如主文。
中    華    民    國    97    年     6    月   16    日
                    臺北高等行政法院第五庭
                                    法  官  胡  方  新
上為正本係照原本作成。
本件以訴訟事件所涉及之法律見解具有原則性者為限，始得於本
判決送達後20日內向本院提出上訴狀並表明上訴理由，如已於本
判決宣示後送達前提起上訴者，應於判決送達後20日內補具上訴
理由（均按他造人數附繕本），且經最高行政法院許可後方得上
訴。
中    華    民    國    97    年     6    月    16   日
                                    書記官  黃  玉  鈴


司法院資訊處製作；財團法人民間司法改革基金會備份。
